【裁判字號】    98,交抗,1209
【裁判日期】    980506
【裁判案由】    違反道路交通管理處罰條例
【裁判全文】
臺灣高等法院交通事件裁定            98年度交抗字第1209號
    抗告人  即
    原處分機關  交通部公路總局臺北區監理所宜蘭監理站
    受 處分 人  甲○○
上列抗告人因受處分人違反道路交通管理處罰條例案件，不服臺
灣宜蘭地方法院，中華民國98年4月7日所為裁定（98年度交聲字
第45號）提起抗告，裁定如下：
    主      文
抗告駁回。
    理      由
壹、原裁定意旨略以：
一、受處分人甲○○駕駛4931-HA 號牌自用小客車，於民國98年
    1 月18日21時36分許，在宜蘭縣羅東鎮○○路101 號前，因
    酒後違規駕車，經酒測器測得為0.34mg/l，超過標準值0.09
    mg /l ，攔停舉發。
    原處分機關依道路交通管理處罰條例第35條第1 項第1 款規
    定（原處分漏載同條例第24條第1 項第2 款規定），裁處罰
    鍰新臺幣（下同）19500 元，吊扣駕駛執照12個月，並施以
    道路交通安全講習。
二、受處分人違規行為發生於98年1月18日，應依修正後道路交
    通管理處罰條例第68條裁處。
    修正後第68條規定「汽車駕駛人，因違反本條例及道路交通
    安全規則之規定，受吊銷駕駛執照處分時，吊銷其持有各級
    車類之駕駛執照」（與修正前比較，刪除「吊扣」）。
    修正理由因舊法將違規駕駛人所持有各級車類的駕駛執照一
    併吊扣或吊銷失之過酷，嚴重影響人民工作及生活。
    修正後規定，受吊扣駕駛執照處分時，不再吊扣行為人持有
    的各級車類駕駛執照，僅於受吊銷駕駛執照處分時，才吊銷
    其持有的各級車類駕駛執照。
    原處分機關於作成吊扣駕駛執照處分時，應就行為人所應吊
    扣的駕駛執照種類予以限定，才符合依法行政原則。
    受處分人依法所受處分應屬限制其駕駛自用小客車的權利；
    而受處分人持有的駕駛執照為職業聯結車駕駛執照，其原所
    持有的較低級駕駛執照（如普通小客車、普通大貨車或職業
    大貨車等）已換發為高一級的駕駛執照，造成現實上無法持
    有。受處分人既無自用小客車駕駛執照可供吊扣，若抗告人
    因受處分人無自用小客車駕駛執照可供吊扣，而逕行吊扣受
    處分人職業聯結車駕駛執照，顯已逾越修正後道路交通管理
    處罰條例第68條規範意涵及範圍。
    受處分人以駕駛聯結車為業，上述處分同時剝奪受處分人駕
    駛聯結車權利，對受處分人工作權造成極大損害。
    受處分人酒後違規駕駛自用小客車的行為，事證明確，抗告
    人就此部分認定應依道路交通管理處罰條例第35條第1 項第
    1 款、第24條第1 項第2 款規定，裁處受處分人罰鍰19500
    元並施以道路交通安全講習，核無不當，受處分人就此部分
    也未聲明異議。
    就裁處吊扣受處分人職業聯結車駕駛執照12個月裁罰部分，
    受處分人既是駕駛自用小客車違規，但未領有自用小客車駕
    駛執照，無從予以吊扣，依新修正道路交通管理處罰條例第
    68條規定，不得吊扣其現有效的其他各級駕駛執照。原處分
    機關未審酌新修正的法律規定，而作成吊扣受處分人職業聯
    結車駕駛執照處分，並不合法。因而將原處分機關於裁處吊
    扣受處分人職業聯結車駕駛執照部分，予以撤銷並諭知不罰
    等語。
貳、抗告意旨略以：
    行為人酒後駕車違規行為而須吊扣駕駛執照時，是吊扣行為
    人當時駕駛該違規車輛所憑的駕駛執照，並非將其已領有的
    所有駕駛執照一併收繳。受處分人既以聯結車駕駛執照作為
    合法駕駛自用小客車的許可憑證，自應依道路交通管理處罰
    條例第35條第1 項第1 款規定，吊扣聯結車駕駛執照1 年。
    若不吊扣駕駛違規車輛所憑的較高級駕駛執照，無異鼓勵領
    有高階駕照者，酒後肆無忌憚駕駛低階車輛，並將使酒後駕
    車吊扣1 年的規定形同具文等語。
參、經審查認抗告無理由，論述如下：
一、道路交通管理處罰條例第68條於94年12月14日修正，並自95
    年3月1日施行，已將原條文中「吊扣或」3字刪除。
    其立法過程：
    「該條文修正前原提案修正條文為：『汽、機車駕駛人，因
    違反本條例及道路交通安全規則之規定，受『吊扣或吊銷』
    駕駛執照處分時，『吊扣或吊銷』其違法或違規當時所駕駛
    車輛之駕駛執照。』
    交通部於委員審查會時表達反對意見，認為此修正結果將產
    生如駕駛人以其領有的聯結車、大客車或大貨車駕駛執照駕
    駛小型車，而有違規酒後駕車、肇事逃逸等情時，將無法吊
    扣或吊銷其所持大型車駕駛執照，以達有效處罰與維護道路
    交通安全之目的。
    立法者考量因違規而吊扣駕照，不宜連同其他職業上、生活
    上所需的駕照一併吊扣；否則恐影響人民工作及生活甚鉅，
    有失之過酷等情，最終協商通過道路交通管理處罰條例第68
    條，將『吊扣或』3 字刪除。」
    立法院公報94卷48期3430號二冊頁107 至136 、94卷70期
    3452號頁135-141 參照。
    修正後道路交通管理處罰條例第68條將原條文中「吊扣或」
    3 字刪除，參酌上述立法理由及立法經過，依修正後條文規
    定，受「吊銷駕照」處分者維持吊銷所持有的各級車類駕駛
    執照；至於受「吊扣駕照」處分者則僅以「吊扣」其違法或
    違規當時所駕駛車輛種類的駕駛執照，不再吊扣行為人持有
    的其他車類駕駛執照。
    原處分機關就受處分人所為違反道路交通管理處罰條例第35
    條第1 項第1 款的違規行為，予以吊扣行為人所持有、與違
    規駕駛車輛無關的其他車類駕駛執照，與修法意旨並不相符
    。
二、行政行為，採取方法所造成的損害不得與目的利益顯失均衡
    ，行政程序法第7條第3款及行政罰法第18條明文規定。
    原處分機關以受處分人並自用小客車駕駛執照可供吊扣即吊
    扣其聯連結車駕駛執照取代。雖為達成限制駕駛人繼續駕駛
    的目的，卻同時限制受處分人駕駛聯結車的工作權，應認有
    失均衡。
三、行政行為非有正當理由，不得為差別待遇，行政程序法第6
    條也有明文。
    監理機關就不同等級車輛對於用路危險性的高低給予不同的
    管理與監督，以符合實際需求。
    受處分人未持有自用小客車駕駛執照而酒後駕車，其所造成
    的用路危險性，與一般擁有自用小客車駕駛執照者酒後駕駛
    自用小客車並無不同。若竟裁處吊扣受處分人的聯結車駕駛
    執照，違反相同案件不得差別待遇原則且逾越修正後道路交
    通管理處罰條例第68條規範意涵及範圍。
四、憲法第15條明文規定保障人民工作權及生存權。駕駛人的違
    規行為固應受處分；但裁處範圍、方式與手段等，應遵守依
    法行政及比例原則。
    就受處分人酒後違規駕駛自用小客車行為，吊扣其聯結車駕
    駛執照，同時將剝奪受處分人駕駛聯結車的權利，對受處分
    人工作權造成過大的損害。
五、受處分人酒後駕車的違規行為，經裁處罰鍰19500 元並施以
    道路交通安全講習，並無鼓勵領有高階駕照即得以酒後肆無
    忌憚違規駕駛低階車輛、吊扣1 年的規定形同具文可言，抗
    告意旨應有誤會。
肆、原審認事用法，並無不當。抗告無理由，應予駁回。
伍、依道路交通案件處理辦法第26條，刑事訴訟法第412條，裁
    定如主文。
中    華    民    國    98    年    5     月    6     日
                  刑事第六庭  審判長法  官  林堭儀
                                    法  官  吳淑惠
                                    法  官  郭豫珍
以上正本證明與原本無異。
不得再抗告。
                                    書記官  胡勤義
中    華    民    國    98    年    5     月    7     日


司法院資訊處製作；財團法人民間司法改革基金會備份。
